臺灣高等法院刑事裁定
110年度毒抗字第383號
抗  告  人
即  被  告  余樹旺




上列抗告人因違反毒品危害防制條例案件，不服臺灣新北地方法
院中華民國110年1月20日裁定（110年度毒聲字第128號），提起
抗告，本院裁定如下：
    主  文
抗告駁回。                                             
    理  由
一、原裁定意旨略以：抗告人即被告余樹旺基於施用第二級毒品
    之犯意，於民國109年11月30日上午7時許，在其位於新北市
    ○○區○○路0段000號8樓之5之居所內，以將第二級毒品甲基安
    非他命置於玻璃球內燒烤吸食煙霧之方式，施用甲基安非他
    命1次，業據其於偵訊中坦承不諱，且其為警查獲後所採集
    之尿液檢體，經送請台灣尖端先進生技醫藥股份有限公司檢
    驗後，結果呈甲基安非他命代謝後之安非他命及甲基安非他
    命陽性反應，並有甲基安非他命7包、甲基安非他命吸食器3
    組扣案可資佐證，足徵抗告人此部分任意性自白與事實相符
    ，可資採為認定事實之依據。抗告人施用第二級毒品之犯行
    ，堪以認定，爰裁定抗告人應送勒戒處所觀察、勒戒，期間
    不得逾2月。
二、抗告意旨略以：抗告人前於104年間因施用毒品案件經臺灣
    新北地方法院（下稱新北地院）104年度毒聲字第504號裁定
    送觀察、勒戒後，因認有繼續施用毒品之傾向，再經新北地
    院104年度毒聲字第996號裁定令入戒治處所施以強制戒治，
    嗣於105年7月21日（刑事抗告狀誤載為105年7月19日）停止
    戒治釋放出所。抗告人於105年出所後又於108年間再犯施用
    第一、二級毒品，經新北地院判處有期徒刑7月在案，復於1
    09年11月犯本案，期間均未超過三年，故抗告人於本案施用
    毒品犯行，應得依法起訴判刑，檢察官聲請命抗告人入勒戒
    處所觀察、勒戒，顯有違誤，請求撤銷原裁定。
三、按：
　㈠87年5月20日毒品條例公布施行後之刑事政策，對於施用毒品
    者，已揚棄純粹的犯罪觀，雖強調「除刑不除罪」之理念，
    認為施用毒品者具有「病患性犯人」之特質，惟囿於當時戒
    治及醫療體系均不完整、專業人員欠缺且戒毒知識尚有不足
    ，社會大眾仍視施用毒品者為「犯人」而非「病患」，暨相
    關戒毒及事後之追蹤、輔導配套措施亦不完備，其刑事政策
    明顯將施用毒品者偏向「犯人」身分處理，導致監獄人滿為
    患，且施用毒品人口不減反增。為此，戒毒政策不得不改弦
    易轍，開始正視施用毒品者實屬「病患」之特質。先於97年
    新增毒品條例第24條附命完成戒癮治療緩起訴制度，確立「
    附命完成戒癮治療緩起訴處分」及「觀察、勒戒或強制戒治
    」雙軌治療模式。本次修正之毒品條例第20條第3項及第23
    條第2項，雖僅將原條文之再犯期間由「5年」改為「3 年」
    ，惟鑑於將施用毒品者監禁於監獄內，僅能短期間防止其接
    觸毒品，因慣用毒品產生之「心癮」根本無法根除，並慮及
    毒品條例施行多年累積之戒毒經驗及實效，暨逐步擴充之醫
    療、戒癮機構、專業人力、社區支援系統等資源，尤以本次
    毒品條例第24條修正，擴大檢察官對施用毒品者附條件緩起
    訴處分之範圍，使其能視個案具體情形給予適當多元社區處
    遇。本次修正後對於施用毒品者之思維，自應與時俱進，擺
    脫以往側重於「犯人」身分之處罰，著重其為「病患」之特
    質，並以「治療」疾病為出發點，重新評價前揭所謂「3年
    後再犯」之意義。
  ㈡毒品戒除不易，須經長期且持續之治療，施用毒品者既被視
    為「病患性犯人」，最佳處遇方式即為治療。對於施用毒品
    者之治療方式，有機構外之處遇（如自行赴醫院戒癮、附命
    完成戒癮治療緩起訴處分等），或機構內之觀察、勒戒或強
    制戒治；至對施用毒品者科以刑罰，無非在運用刑罰之一般
    預防功能以嚇阻毒品之施用。監獄為執行場所而非戒癮專責
    機構，針對施用毒品者及其再犯之特性，法務部於106年12
    月5日頒訂之「科學實證之毒品犯處遇模式計畫」，目的即
    是積極引進地區醫療體系之協助，提供毒癮戒治，落實社區
    追蹤輔導及治療之銜接，俾修復創傷、預防再犯。惟刑罰因
    涉及人身自由之基本權，故於施用毒品初犯時皆以傳統之機
    構外或機構內處遇方式治療，如再施用毒品時，始科以刑事
    責任。而當刑罰處遇仍不能有效幫助施用毒品者改善惡習時
    ，即表示無法以此方式發揮治療效果，若繼續施以刑罰只具
    懲罰功能，不僅無法戒除毒癮，更漸趨與社區隔離，有礙其
    復歸社會。基於憲法應保障人民之生存權，及根據每個國民
    生存照顧需要提供基本給付之理念，為協助施用毒品者戒除
    毒癮復歸社會，對於經監獄監禁處遇後仍再犯之施用毒品者
    ，更應恢復以機構內、外之治療協助其戒除毒癮。此即本次
    修正毒品條例第20條第3項關於施用毒品者所謂「3年後再犯
    」係何所指之立法真諦。除檢察官優先適用第24條命附條件
    緩起訴處分處遇（不論幾犯，亦無年限）外，對於施用毒品
    初犯者，應適用第20條第1項、第2項為機構內之觀察、勒戒
    或強制戒治；若於上開機構內處遇執行完畢釋放後，於「3
    年內再犯」者，依第23條第2項規定，應依法追訴；倘於「3
    年後再犯」自應再回歸到傳統醫療體系機構內重為觀察、勒
    戒或強制戒治之治療。是對於戒除毒癮不易者，唯有以機構
    內、外處遇及刑事制裁等方式交替運用，以期能控制或改善
    其至完全戒除毒癮。
  ㈢綜上，109年1月15日修正公布、同年7月15日施行之毒品危害
    防制條例第20條第3項規定，犯第10條之罪於觀察、勒戒或
    強制戒治執行完畢釋放後，3年後再犯第10條之罪者，適用
    本條前2項之規定。對於毒品條例第20條第3項及第23條第2
    項所謂「3年後（內）再犯」，自應跳脫以往窠臼，以「3年
    」為期，建立「定期治療」之模式。其規定中所謂「3年後
    再犯」，只要本次再犯（不論修正施行前、後）距最近1次
    觀察、勒戒或強制戒治執行完畢釋放，已逾3年者，即該當
    之，不因其間有無犯第10條之罪經起訴、判刑或執行而受影
    響(最高法院109年度台上字第3826號判決參照)。
四、經查：
  ㈠抗告人於109年11月30日上午7時許，在其位於新北市○○區○○
    路0段000號8樓之5之居所內，以將第二級毒品甲基安非他命
    置於玻璃球內燒烤吸食煙霧之方式，施用甲基安非他命1次
    ，業據其於偵查中坦承不諱，且其為警查獲後所採集之尿液
    檢體，經送請台灣尖端先進生技醫藥股份有限公司檢驗後，
    確呈安非他命、甲基安非他命陽性反應，有臺北市政府警察
    局偵辦毒品案件尿液檢體委驗單及台灣尖端先進生技醫藥股
    份有限公司109年12月18日濫用藥物檢驗報告在卷可稽，足
    認抗告人前開任意性自白核與事實相符，堪認其於上揭時、
    地施用第二級毒品之犯行。又抗告人前因施用毒品案件，經
    原審法院以104年度毒聲字第504號、104年度毒聲字第996號
    裁定送觀察、勒戒及強制戒治，嗣於105年7月21日（原裁定
    誤載為105年7月19日，應予更正）停止戒治釋放出所，此有
    本院被告前案紀錄表在卷可查。是被告於109年11月30日施
    用第二級毒品之本件犯行，距前開強制戒治執行完畢釋放後
    已逾3年，被告自應再送觀察、勒戒，原審裁定應送勒戒處
    所施以觀察、勒戒，期間不得逾2月，核其認事用法，於法
    並無不合。
　㈡抗告人所指其於108年間因施用第一級、第二級毒品案件，經
    新北地院108年度審訴字第2111號判處有期徒刑7月，業經本
    院以109年度上訴字2460號撤銷原判決，改諭知公訴不受理
    ，此有本院被告前案紀錄表在卷可憑。抗告意旨以前開施用
    毒品案件為108年間所犯，距本案未逾3年，不應送觀察、勒
    戒云云，然抗告人距其最近1次因施用毒品而強制戒治執行
    完畢之日即105年7月21日距本案已逾3年，已如前述，與上
    開規定「於觀察、勒戒或強制戒治執行完畢釋放後，3年後
    再犯」之要件相符，是抗告人前揭所指，對於上開規定顯有
    誤會。檢察官本應依法向原審法院聲請裁定送觀察、勒戒，
    而非逕予起訴，原審以檢察官之聲請於法並無不合，裁定抗
    告人應送勒戒處所觀察、勒戒，核其認事用法並無違誤。抗
    告意旨請求依法起訴並為判刑，要非可採，其抗告為無理由
    ，應予駁回。
五、據上論斷，應依刑事訴訟法第412條，裁定如主文。
中　　華　　民　　國　　110 　年　　3 　　月　　19　　日
                  刑事第二十五庭審判長法  官 邱滋杉
                                      法  官 陳彥年
                                      法  官 文家倩
以上正本證明與原本無異。
不得再抗告。
                                      書記官 桑子樑
中　　華　　民　　國　　110 　年　　3 　　月　　19　　日